【裁判字號】    97,家抗,40
【裁判日期】    970506
【裁判案由】    指定遺產管理人
【裁判全文】
臺灣臺南地方法院民事裁定              97年度家抗字第40號
抗  告  人  財政部國有財產局臺灣南區辦事處臺南分處
法定代理人  乙○○
被抗告  人  第一商業銀行股份有限公司
法定代理人  甲○○
上列抗告人因被抗告人就被繼承人林許鸞英指定遺產管理人事件
，對於民國97年3月4日本院97年度財管字第9號裁定提起抗告，
本院裁定如下：
    主      文
抗告駁回。
抗告程序費用新臺幣壹仟元由抗告人負擔。
    理      由
一、按先順序繼承人均拋棄其繼承權時，由次順序之繼承人繼承
    ；其次順序繼承人有無不明或第四順序之繼承人均拋棄其繼
    承權者，準用關於無人承認繼承之規定；又繼承開始時，繼
    承人之有無不明者，由親屬會議於一個月內選定遺產管理人
    ，並將繼承開始及選定遺產管理人之事由，向法院報明；第
    1178條所定之期限屆滿，無繼承人承認繼承時，其遺產於清
    償債權，並交付遺贈物後，如有賸餘，歸屬國庫；無親屬會
    議或親屬會議未於第1177條所定期限內選定遺產管理人者，
    利害關係人，得聲請法院選任遺產管理人，並由法院依前項
    規定為公示催告，民法第1176條第6項、第1177條、第1185
    條及第1178條第2項分別定有明文。
二、本件被抗告人即原審聲請人第一商業銀行股份有限公司於原
    審法院聲請意旨略以：被抗告人為被繼承人林許鸞英之債權
    人，因被繼承人林許鸞英於民國96年2月21日死亡，依民法
    第1147條之規定繼承業已開始，惟繼承人全部拋棄繼承，被
    抗告人為執行被繼承人林許鸞英名下之不動產，因本案執行
    物已無人繼承，其親屬亦無意願選定遺產管理人，為保障債
    權人之權益，爰依法聲請本院選任財政部國有財產局為被繼
    承人林許鸞英之遺產管理人等語。
三、原審法院裁定以：
(一)被抗告人主張之上開事實，業據提出本院執行處通知、本院96
  年6月9日南院雅家戊96年度繼字第681號函、本院94年度促字
  第30363號支付命令、繼承系統表、拋棄繼承人戶籍謄本、借
  據、保證書為證，並經本院依職權調取本院96年度繼字第681
  號卷宗審閱屬實，被抗告人主張堪信為真實；復查被繼承人林
  許鸞英之繼承人均已聲明拋棄繼承權，又未準用民法第1177條
  規定選定遺產管理人，而被抗告人為被繼承人之債權人，故被
  抗告人以利害關係人聲請選任被繼承人之遺產管理人，核與上
  開規定並無不合，應予准許。
(二)本件被繼承人林許鸞英之繼承人均已拋棄繼承權，足見渠等對
  被繼承人遺產之處置已漠不關心，而被繼承人林許鸞英之遺產
  ，倘無人承認繼承時，將於清償債權，交付遺贈物後，歸屬國
  庫，即無人繼承之遺產若有賸餘，終歸國家所取得，則職司國
  有財產管理之有關機關自係最為適合擔任遺產管理之人，況上
  開機關就遺產管理之有關法律程序亦相當熟悉；故為使遺產之
  處置順利進行，並考量遺產管理之專業性與公平性，是被抗告
  人本於利害關係人身分聲請選任財政部國有財產局為被繼承人
  林許鸞英之遺產管理人，於法並無不合，爰選任財政部國有財
  產局臺灣南區辦事處臺南分處為被繼承人林許鸞英之遺產管理
  人。
四、本件抗告意旨略以：
(一)本件鈞院97年度財管字第9號民事裁定以被抗告人為被繼承人
  林許鸞英之債權人，因被繼承人之法定繼承人皆已聲明拋棄繼
  承權，為執行被繼承人名下之不動產，故聲請鈞院裁定選任抗
  告人為被繼承人之遺產管理人。
(二)本件雖被繼承人林許鸞英遺留有不動產，惟因被繼承人林許鸞
  英之繼承人皆已向鈞院聲明拋棄繼承，足徵被繼承人有遺債大
  於遺產之情形，或除上揭債務外，另有其他債務存在。按司法
  院74年10月15日（74）院台廳一字第05786號函示「嗣後各地
  方法院受理有關無人承認繼承遺產管理事件時，．．．因此類
  拋棄繼承事件，多屬遺債大於遺產，形同破產，儘量避免選任
  國有財產局為遺產管理人．．．。」而本件如第2項理由所述
  極可能屬於遺債大於遺產，依上開司法院函示應儘量避免選任
  國有財產局為遺產管理人，原裁定之選任實有不當；且此類遺
  債大於遺產案件，已無多餘財產可收歸國有，其遺產管理人之
  主要職責為配合債權人及法院之查封、拍賣程序，以完成被繼
  承人債務之清償，類此案件，並非得由專司管理國家財產之相
  關機關擔任遺產管理人，亦可選任律師或民間公正人士擔任遺
  產管理人，縱其法定繼承人拋棄繼承，並非不可擔任遺產管理
  人，且法亦無禁止之規定；況繼承人對被繼承人生前之債權債
  務關係，及相關證件取得亦較抗告人清楚及容易，但就適任性
  方面加以考量，除其最近親屬外，實不作第二人想。而被繼承
  人除對被抗告人之上揭債務外，是否另有其他債權債務關係存
  在，均需全面予以了解，因此抗告人僅係國有財產之管理機關
  ，於被繼承人之遺債大於遺產之際，而選任抗告人為遺產管理
  人，抗告人恐力有未逮，故抗告人認本件仍應選任被繼承人之
  最近親屬、律師或社會公正人士為遺產管理人，更能彰顯其清
  償債務之本意。
(三)末按抗告人係國有財產之管理機關，而國庫對於無人承認繼承
  之遺產向有期待權，因之，若被繼承人尚有剩餘遺產得以歸屬
  國庫，則選任抗告人為遺產管理人方有實益。審究本案，既有
  遺債大於遺產之虞，若選任抗告人為遺產管理人，則抗告人仍
  須善盡管理人責任為其管理遺產、處理債務等問題，其間所將
  耗費之人力、時間實難以金錢衡量；且管理期間所須之花費亦
  由國庫代為墊付，而若結果落得其遺產不足以清償，不僅國庫
  權益受損，更甚者，導致利用全民資源負擔個人私務之支出，
  無異使公器淪為私用，實不符社會公平原則。
五、經查：
(一)本件相對人主張之前開事實，業據其提出本院執行處通知、本
  院96年6月9日南院雅家戊96年度繼字第681號函、本院94年度
  促字第30363號支付命令、繼承系統表、拋棄繼承權人戶籍謄
  本、借據、保證書等件（均影本）附於原審卷可稽，揆諸前開
  說明，其自係被繼承人之利害關係人，從而，相對人以其為利
  害關係人聲請選任被繼承人之遺產管理人，自屬有據。
(二)抗告人對原裁定提起抗告，主要係以司法院74年10月15日（74
  ）院台廳一字第05786號之函示為依據。惟司法院前述函示，
  僅謂儘量避免選任抗告人為遺產管理人，並非謂不得選任其為
  遺產管理人，此無非著眼於國有財產之考量，固非無據，然其
  函對於法院並無拘束力；且被繼承人生前之債權債務關係及有
  關產權證明文件，抗告人本得依其他方式獲悉或取得；另有關
  之印鑑，抗告人亦得依舉證責任分配方式辨識其真偽，於其管
  理遺產上並無困難，而上開文件資料被繼承人之親屬未必最為
  知悉。且被繼承人之全體繼承人拋棄繼承，已無利害關係，而
  其他社會人士與被繼承人之遺產更無利害關係，若選定渠等為
  遺產管理人，難期渠等將來執行職務均能克盡職守，實不宜選
  任已拋棄繼承之繼承人或其他社會人士為遺產管理人。抗告意
  旨主張繼承人對於被繼承人生前之債權債務關係最為知悉，且
  相關印鑑、重要證件、產權證明等目前仍在家屬保管中，故就
  適任與否加以考量，應以被繼承人之最近親屬為遺產管理人最
  適當云云，自無可取。
(三)再者，被繼承人之遺產，於遺產管理人完成清償債權並交付遺
  贈物等清算程序前，是否有賸餘，無從知悉。且依上述說明，
  各順序之繼承人均拋棄繼承者，其剩餘財產歸屬國庫，而抗告
  人為國庫之綜理機關，為國有財產法第9條第2項所明定，其備
  有財產管理之專才，雖其經費支出屬國家資源，但保護無人繼
  承財產之債權人之權利，亦屬政府之義務。於指定遺產管理人
  之實際運作，仍認選任國有財產局為遺產管理人較為妥適。是
  抗告意旨所稱：本件既有遺債大於遺產之虞，若選任抗告人為
  遺產管理人，抗告人仍須盡善良管理人之責任為其管理遺產、
  處理債務問題，其間所將耗費之人力、時間實難以金錢衡量；
  且管理期間所須之花費亦由國庫代為墊付，不僅國庫利益受損
  ，更造成浪費國家資源於少數特定人之不公現象等語，亦無可
  採。
(四)綜上所述，原審法院指定抗告人為被繼承人之遺產管理人，經
  核並無不合，抗告意旨復未述明原裁定選任其為被繼承人之遺
  產管理人有何違法或其他不當之處，其提起抗告，聲明廢棄原
  裁定，非有理由。
六、據上論結，本件抗告為無理由，依非訟事件法第21條第2項
    、第46條，民事訴訟法第495條之1第1項、第449條第1項、
    第95條、第78條，裁定如主文。
中    華    民    國    97    年    5     月    6     日
                  家事法庭 審判長 法  官  鍾宗霖
                                  法  官  郭貞秀
                                  法  官  林富郎
以上正本係照原本作成。
抗告人如不服本裁定，僅得於本裁定正本送達後10日內以適用法
規顯有錯誤為理由，向本院提出再抗告狀（須附繕本一份及繳納
再抗告裁判費新台幣1000元），並經本院許可後始可再抗告。
中    華    民    國    97    年    5     月    6     日
                                  書記官  劉毓如


司法院資訊處製作；財團法人民間司法改革基金會備份。
